ACORDAO-COMPLETO-2483577

ACÓRDÃO 8461/2021 ATA 22/2021 - SEGUNDA CÂMARA

VISTOS, relatados e discutidos estes autos recurso de reconsideração em tomada de contas especial interposto por Siloé de Oliveira Moura contra o Acórdão 5387/2020-TCU-Segunda Câmara, por meio do qual este Tribunal julgou irregulares as contas do recorrente, condenando-o em débito e multa, em razão da não comprovação da boa e regular aplicação de recursos transferidos ao Município de Rui Palmeira/AL, por intermédio do Programa Nacional de Alimentação Escolar (PNAE) , nos exercícios de 2009 e 2010.
ACORDAM os Ministros do Tribunal de Contas da União, reunidos em sessão da Segunda Câmara, diante das razões expostas pelo relator, em:
9.1 nos termos dos arts. 32, inciso I e 33, da Lei 8.443/1992, conhecer do presente recurso, para, no mérito, dar-lhe provimento, para tornar sem efeito o Acórdão 5387/2020-TCU-Segunda Câmara e determinar o arquivamento dos autos por ausência de pressupostos para o desenvolvimento válido e regular, nos termos do art. 212 do Regimento Interno/TCU.3
9.2 dar ciência desta deliberação ao recorrente e demais interessados no processo, informando que o teor integral das peças que o integram poderá ser obtido no endereço eletrônico www.tcu.gov.br/acordaos e que o acesso às demais peças do processo pode ser obtido no endereço eletrônico deste Tribunal, opção "vista eletrônica".

Recurso de reconsideração interposto por Antônio Valadares de Souza Filho contra o Acórdão 3.564/2020-TCU-2ª Câmara, por meio do qual este Tribunal julgou irregulares as contas do recorrente, condenando-o em débito e multa, em razão da impugnação parcial das despesas do Convênio 01.0084.00/2006-Siafi 579.468, cujo objeto consistiu na implantação do Centro Vocacional Tecnológico Escola de Habitação

Segunda Câmara

Prefeitura Municipal de Senador Rui Palmeira - AL.

3. Recorrente: Siloé de Oliveira Moura (XXX.851.534-XX).

13.1. Ministros presentes: Bruno Dantas (Presidente), Augusto Nardes, Aroldo Cedraz e Raimundo Carreiro (Relator).
13.2. Ministro-Substituto presente: Marcos Bemquerer Costa.

RAIMUNDO CARREIRO

Ministro Aroldo Cedraz.

Trata-se de tomada de contas especial oriunda de conversão de representação da Procuradoria da República no Município de Arapiraca/AL (TC Processo 019.170/2012-2) em processo de tomada de contas especial (Acórdão 756/2016-TCU-Plenário, peça 2) referente a ausência de comprovantes que atestassem a boa e regular aplicação de parte dos recursos transferidos ao Município de Senador Rui Palmeira/AL, por meio do Programa Nacional de Alimentação Escolar (PNAE) - exercícios de 2009 e 2010.
2.	Examina-se, nesta oportunidade, recurso de reconsideração interposto por Siloé de Oliveira Moura contra o Acórdão 5387/2020-TCU-Segunda Câmara (peça 22) , mantido pelo Acórdão 8438/2020-TCU-Segunda Câmara (peça 31 - julgamento de embargos de declaração) , ambos de relatoria do Ministro Aroldo Cedraz. Transcrevo a seguir, com ajustes de forma, a instrução lavrada pela Secretaria de Recursos/Serur (peça 56) , cuja proposta de encaminhamento foi endossada pelo Diretor da subunidade (peça 57) e que recebeu parecer convergente, na essência, do MP/TCU, da lavra do Procurador Marinus Eduardo De Vries Marsico (peça 58) .
"INTRODUÇÃO 
1.	Trata-se de recurso de reconsideração interposto por Siloé de Oliveira Moura (peças 35 e 38) contra o Acórdão 5387/2020-TCU-Segunda Câmara (peça 22) , mantido pelo Acórdão 8438/2020-TCU-Plenário (peça 31 - referente ao julgamento de recurso de embargos de declaração) , ambos, de relatoria do Ministro Aroldo Cedraz.  
1.1.  A deliberação recorrida apresenta o seguinte teor (itens assinados em negrito representam a concessão de efeito suspensivo recursal) :  
 (...) 
ACORDAM os ministros do Tribunal de Contas da União, reunidos em sessão da 2ª Câmara, ante as razões expostas pelo relator e com fundamento nos arts. 1º, inciso I; 16, inciso III, alínea "b" e "c", e § 2º; 19; 23, inciso III; 26; 28, inciso II; e 57 da Lei 8.443/1992, c/c os arts. 210 e 214, inciso III, alínea "a"; 209, § 7º; e 217 do Regimento Interno, em: 
9.1. julgar irregulares as contas do Sr. Siloé de Oliveira Moura, condenando-o ao pagamento das importâncias abaixo especificadas, fixando-lhe o prazo de 15 (quinze) dias, a contar da notificação, para que comprove, perante o Tribunal (art. 214, III, a, do Regimento Interno) , o recolhimento das referidas quantias aos cofres do Fundo Nacional de Desenvolvimento da Educação (FNDE) , atualizadas monetariamente e acrescidas dos juros de mora, calculados a contar da data indicada até o dia do efetivo recolhimento do débito, na forma prevista na legislação em vigor: 
VALOR ORIGINAL (R$) 	DATA DA OCORRÊNCIA 
8.503,97 	 	 	1/12/2009 
110.019,61  	 	20/12/2010 
9.2. aplicar ao Sr. Siloé de Oliveira Moura, a multa prevista no art. 57 da Lei 8.443/1992, no valor de R$ 20.000,00 (vinte mil reais) , fixando-lhe o prazo de 15 (quinze) dias, a contar da notificação, para que comprove, perante o Tribunal, o recolhimento da dívida ao Tesouro Nacional, atualizada monetariamente a contar da data deste Acórdão até o dia o efetivo recolhimento, caso não seja paga no prazo ora fixado, na forma da legislação em vigor; 
9.3. autorizar, desde logo, nos termos dos arts. 26 e 28, inciso II, da Lei 8.443/1992: 
9.3.1. o pagamento das dívidas em até 36 (trinta e seis) parcelas mensais e consecutivas, se solicitado pelos responsáveis, fixando-se o vencimento da primeira em 15 (quinze) dias, a contar do recebimento da notificação, e o das demais a cada 30 (trinta) dias, devendo incidir sobre cada uma delas os encargos legais devidos, na forma prevista na legislação em vigor, sem prejuízo ao vencimento antecipado do saldo devedor em caso de não comprovação do recolhimento de qualquer parcela, conforme prevê o art. 217, § 2º, do Regimento Interno deste Tribunal; 
9.3.2. a cobrança judicial das dívidas, caso não atendidas as notificações; 
9.4. dar ciência desta deliberação ao responsável e ao Procurador-Chefe da Procuradoria da República no Estado de Alagoas, para as providências que entender cabíveis. 
HISTÓRICO 
2.	Este processo decorre da conversão de representação da Procuradoria da República no Município de Arapiraca/AL (TC Processo 019.170/2012-2) em processo de tomada de contas especial (Acórdão 756/2016-TCU-Plenário, peça 2) referente à irregularidade de ausência de comprovantes que atestassem a boa e regular aplicação de parte dos recursos transferidos ao Município de Senador Rui Palmeira/AL, por meio do Programa Nacional de Alimentação Escolar (PNAE) - exercícios de 2009 e 2010. 
2.1. Coube à Secretaria de Controle Externo do Estado de Alagoas (Secex/AL) dar prosseguimento ao feito onde se propôs (peça 6) a citação de Siloé de Oliveira Moura, ex-Prefeito do mencionado município, em face da seguinte imputação (peça 5) : 
 (...)  
3.	O débito é decorrente da não comprovação da boa e regular utilização de recursos públicos relativos ao PNAE, repassados à Prefeitura Municipal de Senador Rui Palmeira/AL nos anos de 2009 e 2010: 
a) Conduta: Não comprovar a correta gestão de parte dos recursos públicos referentes ao Programa Nacional de Alimentação Escolar, repassados à Prefeitura Municipal de Senador Rui Palmeira/AL nos anos de 2009 e 2010, de modo que não provou que a integralidade dos valores pagos às empresas fornecedoras de alimentos teve como resultado a efetiva entrega desses produtos às escolas sob a forma de merenda, conforme apurado em fiscalização pela Controladoria da União, cópia em anexo. 
VALOR ORIGINAL (R$)  	DATA DA OCORRÊNCIA 
8.503,97  	 	 	1/12/2009 
110.019,61   	 	20/12/2010. 
2.2.	O mencionado responsável apresentou suas alegações de defesa às peças 13-15 as quais foram analisadas pela Secex/AL que não as acolheu e propôs que suas contas fossem julgadas irregulares, com imputação de débito e aplicação da multa prevista no art. 57 da Lei 8.443/1992. O Ministério Público junto ao TCU (MP/TCU) , tecendo considerações adicionais, acolheu a proposta da unidade técnica de origem. 
2.3.	Em 19/5/2020, acolhendo os mencionados posicionamentos, foi prolatado o Acórdão 5387/2020-TCU-Segunda Câmara, nos termos subscritos no subitem 1.1 deste Exame. Após, o responsável interpôs recurso de embargos de declaração (peça 29) o qual foi, em 11/8/2020, conhecido e rejeitado por meio do Acórdão 8438/2020-TCU-Segunda Câmara. 
2.4.	Irresignado com aqueles julgados, o responsável, ora recorrente, apresenta recurso de reconsideração, o qual se passa à análise. 
ADMISSIBILIDADE  
3. O exame de admissibilidade desta Secretaria (peça 36) propôs o conhecimento do recurso e a concessão de efeito suspensivo aos itens 9.1, 9.2, 9.3 e ao subitem 9.3.2 do acórdão recorrido. Por meio de despacho (peça 39) , aquele exame foi ratificado pelo relator do recurso, Ministro Raimundo Carreiro. 
MÉRITO
4. 	Delimitação 
4.1. 	Constitui objeto do presente exame analisar: 
a)	em sede preliminar, se, em face do julgamento no Supremo Tribunal Federal do RE 636.886 (Tema 899) , incide o instituto da prescrição sobre o débito e/ou a multa aplicados ao responsável; 
b)	no mérito: 
b.1)	se, pela reanálise dos documentos contidos nos autos, sob a alegação da ausência de responsabilidade subjetiva do responsável, há circunstâncias e elementos aptos a afastar o débito e a multa; e 
b.2)	se, em tese, as decisões judiciais favoráveis ao recorrente sobre as mesmas irregularidades têm o condão de alterar o julgamento das presentes contas.  
5.	Prescrição sobre o débito 
5.1. 	Análise, de ofício, sobre a prescrição do débito e/ou multa imputados ao recorrente. 
Análise: 
5.2. Até recente decisão do STF sobre o tema, se verificava a existência de dois encaminhamentos distintos sobre a incidência da prescrição sobre o débito e sobre a pretensão punitiva requerida pelo recorrente. 
5.3. Na primeira, o entendimento deste Tribunal quanto ao débito era pela sua imprescritibilidade nos termos da Súmula TCU 282 ("as ações de ressarcimento movidas pelo Estado contra os agentes causadores de danos ao erário são imprescritíveis") e, quanto à pretensão punitiva, o que foi decidido em incidente de uniformização de jurisprudência, Acórdão 1441/2016-TCU-Plenário (relatoria do Ministro Walton Alencar Rodrigues) , onde se firmou, em termos gerais, o entendimento de que a pretensão punitiva do TCU subordina-se ao prazo geral de prescrição indicado no art. 205 da Lei 10.406/2002 (Código Civil) , qual seja dez anos, com as seguintes determinações: 
 (...) 
9.1. deixar assente que: 
9.1.1. a pretensão punitiva do Tribunal de Contas da União subordina-se ao prazo geral de prescrição indicado no art. 205 do Código Civil; 
9.1.2. a prescrição a que se refere o subitem anterior é contada a partir da data de ocorrência da irregularidade sancionada, nos termos do art. 189 do Código Civil; 
9.1.3. o ato que ordenar a citação, a audiência ou oitiva da parte interrompe a prescrição de que trata o subitem 9.1.1, nos termos do art. 202, inciso I, do Código Civil; 
9.1.4. a prescrição interrompida recomeça a correr da data em que for ordenada a citação, a audiência ou oitiva da parte, nos termos do art. 202, parágrafo único, parte inicial, do Código Civil; 
9.1.5. haverá a suspensão da prescrição toda vez que o responsável apresentar elementos adicionais de defesa, ou mesmo quando forem necessárias diligências causadas por conta de algum fato novo trazido pelos jurisdicionados, não suficientemente documentado nas manifestações processuais, sendo que a paralisação da contagem do prazo ocorrerá no período compreendido entre a juntada dos elementos adicionais de defesa ou da peça contendo o fato novo e a análise dos referidos elementos ou da resposta da diligência, nos termos do art. 160, §2º, do Regimento Interno; 
9.1.6. a ocorrência desta espécie de prescrição será aferida, independentemente de alegação da parte, em cada processo no qual haja intenção de aplicação das sanções previstas na Lei 8.443/1992; 
9.1.7. o entendimento consubstanciado nos subitens anteriores será aplicado, de imediato, aos processos novos (autuados a partir desta data) bem como àqueles pendentes de decisão de mérito ou de apreciação de recurso por este Tribunal. 
5.4. Dessa forma, no presente caso concreto, segundo o atual entendimento deste Tribunal, não incidiria a prescrição sobre o débito, porquanto imprescritível, nem sobre a pretensão punitiva por não haver transcorrido prazo superior a dez anos entre o débito e a citação do recorrente perante este Tribunal ocorrida em 5/5/2016 (peças 5 e 6) .  
5.5. Já o segundo encaminhamento sobre a tese em questão, diz respeito à adoção do prazo prescricional quinquenário, nos termos do que dispõe a Lei 9.873/1999. Neste contexto, já há considerações sobre esse tema no âmbito desta Serur: autos do Processo 019.571/2015-1.  
5.5.1. Por economia processual, juntou-se a estes autos (peça 55) , cópia do exame e do pronunciamento desta unidade naquele processo, em que foram fundamentadas as seguintes premissas e que serão consideradas no presente exame: 
a)	como dito alhures, pela jurisprudência até então vigente, a pretensão punitiva exercida pelo Tribunal de Contas estava sujeita à prescrição, regida pelos critérios fixados no Acórdão 1441/2016-TCU-Plenário. Já quanto ao débito, a ação de ressarcimento era considerada imprescritível, por expressa previsão do art. 37, § 5º, da Constituição Federal. No entanto, ao julgar o RE 636.886, o STF conferiu nova interpretação a esse dispositivo, fixando a tese de que "é prescritível a pretensão de ressarcimento ao erário fundada em decisão de Tribunal de Contas"; 
b)	embora o RE 636.886 tenha por objeto a execução de acórdão condenatório proferido pelo TCU, a interpretação conferida pelo STF ao art. 37, § 5º, da Constituição, afeta a ação de ressarcimento como um todo, abrangendo não só a execução, mas também a pretensão condenatória. E, ao contrário da decisão proferida no julgamento do tema 897 (RE 852.475) , no tema 899, relativo à atuação do Tribunal de Contas, a conclusão de que a pretensão de ressarcimento é prescritível foi estabelecida de forma categórica, sem ressalvar as condutas dolosas qualificáveis como ato de improbidade; 
c)	as pretensões punitiva e de ressarcimento devem observar o mesmo regime na atividade de controle externo, dado o objetivo comum da prescrição, de fixar prazo para o Tribunal de Contas agir, buscando caracterizar o ilícito, identificar seu autor, dimensionar as consequências da conduta (em especial, a quantificação do dano) e impor as consequências legais, independentemente do fato de tais consequências terem natureza punitiva ou ressarcitória; 
d)	o Código Civil e a Lei 9.873/1999 constituem as duas alternativas que, de forma mais consistente, polarizam os debates acerca do regime de prescrição a ser observado no processo de controle externo. Não obstante a relevância dos fundamentos utilizados no Acórdão 1441/2016-TCU-Plenário, favoráveis à aplicação do Código Civil, a Lei 9.873/1999 adota balizas usuais no âmbito do direito público, prevê causas de interrupção em tudo compatíveis com o processo de controle externo e já vem sendo utilizada pelo STF para limitar o exercício da pretensão punitiva pelo TCU, em decisões posteriores ao Acórdão 1441/2016-TCU-Plenário. Assim, até que sobrevenha norma específica, entende-se que a prescrição das medidas de ressarcimento a cargo do tribunal de contas deve observar o regime Lei 9.873/1999.  
5.5.2. 	Ademais, cabe destacar dois aspectos relevantes. 
5.5.2.1. O primeiro diz respeito à ressalva aos atos dolosos de improbidade. Observa-se que tanto na manifestação do TCU, como amicus curiae (peça 35 do RE 636.886) , como na manifestação do Ministério Público Federal na condição de fiscal da ordem jurídica (peça 38) , o tema 897 foi invocado com o fim de preservar a atuação dos tribunais de contas no caso de prejuízos causados dolosamente, mediante condutas típicas de improbidade administrativa. Todavia, o pedido não foi acolhido. No ponto, não houve divergência quanto ao entendimento do relator, de que "as razões que levaram a maioria da Corte a estabelecer excepcional hipótese de imprescritibilidade, no tema 897, não estão presentes em relação as decisões do Tribunal de Contas que resultem imputação de débito ou multa". 
5.5.2.2. O segundo aspecto diz respeito à não incidência do Código Civil no regime de prescrição do ressarcimento. Nos votos em que a questão do prazo prescricional foi abordada, a referência foi sempre ao prazo quinquenal, usualmente adotado pelas normas de direito público. 
5.5.3. Com essas explicações adicionais, se passa à análise da prescrição no caso em exame considerando o contexto das premissas indicadas anteriormente.  
5.5.3.1. O artigo 1º da Lei 9.873/1999 estabelece que "Prescreve em cinco anos a ação punitiva da Administração Pública Federal, direta e indireta, no exercício do poder de polícia, objetivando apurar infração à legislação em vigor, contados da data da prática do ato ou, no caso de infração permanente ou continuada, do dia em que tiver cessado". No entanto, o disposto no inciso I do art. 2º da mesma lei (redação dada pela Lei 11.941/2009) estabelece que: " (...) Interrompe-se a prescrição da ação punitiva: I - pela notificação ou citação do indiciado ou acusado, inclusive por meio de edital".  
5.5.3.2. Acontece que o recorrente só foi notificado sobre a irregularidade que fundamentou sua condenação perante este Tribunal, depois de ter sido efetuada sua regular citação em 5/5/2016. Assim, transcorreu prazo superior a cinco anos entre a imputação das parcelas débitos (ocorridas em 3/1/2008 e 27/1/2009) e a mencionada data.  
5.5.3.3. Dessa forma, se verifica que incidiu a prescrição quinquenária sobre o débito e sobre a multa. 
5.5.3.4. Ademais, ao se analisar a incidência da prescrição intercorrente, nos termos do § 1º do art. 1º da Lei 9.873/1999 ("Incide a prescrição no procedimento administrativo paralisado por mais de três anos, pendente de julgamento ou despacho, cujos autos serão arquivados de ofício ou mediante requerimento da parte interessada, sem prejuízo da apuração da responsabilidade funcional decorrente da paralisação, se for o caso") se verifica, também, a incidência da mesma. Com efeito, o processo de representação originário (TC Processo 019.170/2012-2) ficou inerte desde a sua constituição até 29/2/2016, data da primeira instrução de mérito lançada pela unidade técnica de origem (peça 80 do TC Processo 019.170/2012-2) .  
5.6. Em face dessas constatações, entende-se que, no caso concreto, os presentes autos devam ser arquivados por incidência tanto da prescrição quinquenária como da intercorrente de três anos, nos termos previstos na Lei 9.873/1999. 
6.	Reanálise dos elementos juntados aos autos (responsabilidade objetiva/subjetiva) 
6.1. Após fazer um resumo dos principais fatos ocorridos neste processo, o recorrente requer que o acórdão recorrido deve ser integralmente reformado tendo em vista que (peças 35 e 38, 9-29) : 
a)	a desorganização administrativa na área de educação a ele atribuída não deve prevalecer na medida em que não há provas de sua autoria. Aliás, só tomou ciência desse fato " (...) durante a marcha da ação de improbidade"; 
b)	nos termos do disposto no art. 28 da Lei de Introdução às Normas do Direito Brasileiro, não se pode haver a aplicabilidade da teoria da responsabilidade objetiva do recorrente para lhe imputar conduta omissiva quanto à desorganização na distribuição de merenda escolar municipal; 
c)	os depoimentos apontam no sentido de que os fornecedores das merendas sequer conheciam o responsável; 
d)	ademais: 
 (...) 
Não competiria ao Prefeito, por certo, prostrar-se na porta do almoxarifado da Secretaria de Educação ou seguir na cozinha das escolas ou na diretoria, para ir verificando um a um os produtos que chegavam, para verificar se eram da mesma marca, pois não competem ao gestor essas tarefas, por lógico!  
e)	não constam depoimentos que assegurassem que o recorrente tivesse contribuído pelas irregularidades praticadas pela então ex-secretária de educação; 
f)	não há divergência entre alimentos entregues e os constantes nas listas do controle interno da secretaria de educação; 
g)	o delator quanto ao suposto esquema noticiado nos autos, José Aloísio Maurício Lira, negou o descumprimento contratual quanto à qualidade e a quantidade dos produtos que eram entregues. De igual forma, os demais depoimentos de delatores transcritos à peça 38, p. 14 e 15; 
h)	as divergências de alimentos adquiridos e os distribuídos, levantados pela Controladoria Geral da União (CGU) , além de não terem sido provadas, não podem significar, de forma automática, desvio de merenda, ocorrência de crime ou ilicitude administrativa atribuível ao recorrente, já que ele não se imiscuía na operação de aquisição, recebimento e entrega de merenda; 
i)	esclareça-se que, quanto às eventuais divergências de quantitativos: 
 (...) Conforme restou sobejamente explicado em Juízo nos depoimentos das diretoras das escolas que recebiam as merendas, além do depoimento da própria ex-Secretária Rejane, acontecia corriqueiramente de tal termo de controle interno, de responsabilidade do funcionário que distribuía as merendas, Sr. Joatan, não ser entregue pelo mesmo aos diretores responsáveis, ou, o que era mais comum, levar o referido documento e, em não estando o representante da escola, o servidor deixar o documento e não volta-lo pra buscar; 
i.1)	para diversos produtos, o total adquirido de determinado gênero alimentício era inferior ao que foi distribuído; 
i.2)	a falha administrativa de não levar os termos de entregas de merendas, ou de não os recolher adequadamente, gerou diferenças para mais e para menos; 
i.3)	o que houve foi mera desorganização administrativa quando do controle de distribuição de merenda nas escolas; 
i.4)	a tabela à peça 38, p. 17-19 (fazendo-se referência a fragmentos da lista à peça 10, p. 40-44) atesta que houve produtos adquiridos em quantidade menor ao passo que outros eram adquiridos a maior; 
i.5) a falha no controle de entrega dos alimentos é comprovada por meio de diversos depoimentos transcritos à peça 38, p. 19-26; 
j) conforme depoimentos transcritos à peça 38, p. 26-28, era comum a troca de alimentos na nota fiscal por outros de forma que, no somatório, não havia diferença de valor. A título exemplificativo: 
 (...) caso estivesse faltando macarrão e sobrando almôndegas, e na nota fiscal tivesse mais 10 caixas de almôndegas a ser entregue, havia a substituição das caixas de almôndega pelo número de pacotes de macarrão suficientes a se chegar no mesmo preço das 10 caixas; k) sempre havia merenda nas escolas; 
l)	o conselho de alimentação escolar, nos exercícios de 2009 e 2010; e 
m)	em face das suso considerações, inexiste lesão aos cofres públicos, o que acabou por não serem observados no acórdão recorrido. 
Análise: 
6.2. Da reanálise dos elementos contidos nos autos, inclusive em seu apenso, se entende que o acórdão deva ser reformado por razões diversas às apresentadas pelo recorrente. 
6.3.  Inicialmente, em face da devolutilidade recursal plena, quanto às matérias de fato e de direito desta TCE, há que se consignar que os termos lançados na citação do responsável não atenderam aos pressupostos de sua validade. Com efeito: 
6.3.1. Conforme se verifica no subitem 2.1 deste Exame, a imputação da irregularidade se deu, de forma genérica, ao se lançar que o débito é decorrente da não comprovação da gestão e da regular aplicação de parte dos recursos oriundos do PNAE, exercícios de 2009 e 2010, não havendo menção explícita de que o fundamento de fato para sua citação, segundo levantamento de cálculo efetuado pela Controladoria Geral da União CGU (peça 5, p. 23-27 e 49-54, do TC Processo 019.170/2012-2) , foi a diferença constatada nos quantitativos de gêneros alimentícios presentes nas notas fiscais das empresas fornecedoras, então Comercial Compre Fácil Ltda e Comercial 15 de Novembro Ltda., e os quantitativos lançados nos documentos de recebimento emitidos pelas escolas, nos termos assinalados pela unidade técnica de origem (peça 80, p. 9, do TC Processo 019.170/2012-2) .  
6.3.2. O fato irregular em discussão foi expressamente tratado como "desvio de merenda" conforme mencionado à peça 80, p. 7, item 27 do TC Processo 019.170/2012-2 e não como não comprovação da correta aplicação de recursos. Por ser o cerne da citação, a referida motivação pode dar ensejo a sua invalidade por infringência ao devido processo legal.  
6.3.3. De outro lado, o levantamento do débito, unicamente efetuado com base nesse critério, não conduziu à quantificação exata dele ou em montante que "seguramente" não excederia o real valor devido (em contrariedade ao disposto nos arts. 8º e 9º da IN/TCU 71/2012) , até porque consta no próprio relatório da CGU que foram distribuídos gêneros alimentícios às escolas, no exercício de 2010, em montantes significativos, que não foram abatidos, ainda que por estimativa, do valor final do débito (peça 5, p. 27, do TC Processo 019.170/2012-2) , verbis: 
 (...) 
Em que pese a situação de distribuição a menor de quantitativos de gêneros alimentícios registrados em notas fiscais, houve também, na análise, a constatação de ocorrência de registro de distribuição de produtos que não constavam nas notas fiscais vinculadas ao PNAE, descritos abaixo: 
Produto  	 	Unid.  	Quant. 
Sal Iodado   	Kg  	251 
Ovo  	 	Und  	5190 
Suco Caju   	Und  	663 
Kitut  	 	Und  	96 
Seleta de Legumes 	Und  	467 
Banana Prata  	Kg  	6. 
6.3.4. Outro aspecto atinente à citação do recorrente é que a própria unidade técnica de origem lança dúvidas quanto às reais ocorrências irregulares, o que impossibilitou citar outros eventuais responsáveis (peça 80, p. 9-10 do TC Processo 019.170/2012-2) : 
 (...) 
36. Ressalte-se que os documentos contidos no presente feito impossibilitam a responsabilização de outros agentes públicos e das empresas fornecedoras. Isso ocorre porque a irregularidade em verificação não nos permite saber com exatidão em que momento os recursos foram desviados, senão vejamos: não há como precisar se as empresas não entregaram os produtos, ou se as empresas entregaram os produtos e esses foram desviados por agentes públicos no âmbito da prefeitura (ou mesmo se o dano decorre das duas situações conjuntamente e, nesse caso, quanto dele se refere a cada uma das situações) . De toda forma, como o responsável pela gestão do PNAE no âmbito municipal era o então prefeito, entendemos que ele deveria ter estabelecido os controles internos e/ou tomado medidas que possibilitassem que os produtos pagos que constavam nas notas fiscais teriam o processamento adequado no âmbito da prefeitura, sendo recebidos, armazenados no depósito e depois entregues nas escolas. Contudo, em algum momento desse processamento ocorreram falhas que impediram que a quantia contratada e paga de alimentos chegasse aos destinatários, ou seja, aos alunos. 
6.3.5.1. Dito por outras palavras, uma vez verificado que não se pôde identificar os responsáveis, se procedeu à citação do gestor administrativo máximo, no âmbito municipal, procedimento esse que se afigura como desarrazoado. 
6.3.5.2. Tal proposta seria saneada se houvesse a citação do recorrente com outros itens de condutas irregulares, tais como: desorganização administrativa na área de gestão educacional; omissão grave quanto ao estabelecimento de controles internos e/ou medidas que criasse óbices ao desvio de alimentos; nomeação ilegal de sua filha como secretária de educação; ou, quaisquer outros apontamentos em cujo conjunto caracterizasse, validamente, sua conduta irregular sob as modalidades da culpa in vigilando ou in eligendo. Repisa-se, tais imputações não foram objeto de sua citação o que constitui infringência ao princípio da ampla defesa.  
6.3.6. Dado o fundamento em que se deu a citação do responsável (não comprovação de recursos oriundos do PNAE) , se verifica a insuficiência de documentos nestes autos para a sua condenação uma vez que não foram juntadas, para cotejamento, as cópias das prestações de contas dos sobreditos recursos. Aliás, o que constou na instrução é o fato de que as prestações de contas de recursos do PNAE, exercícios de 2009 e 2010, estavam em situação de adimplentes e aguardando análise financeira, não tendo havido o saneamento dos autos quanto a essa última, em que pese a data da instrução ser de 29/2/2016.  
6.3.6.1. Competia à unidade técnica de origem trazer aos autos todos os documentos aptos a constituir as parcelas de débitos imputadas ao recorrente, sendo aplicável no presente caso concreto a parte inicial do entendimento que se extrai do Acórdão 1522/2016-TCU-Plenário (relatoria do Ministro Benjamin Zymler) : 
A distribuição do ônus probatório nos processos de fiscalização do TCU segue a disciplina do art. 373 da Lei 13.105/2015 (CPC) , aplicada às peculiaridades da atividade de controle externo, competindo: a) à unidade técnica do Tribunal demonstrar os fatos apurados nas fiscalizações, mediante a juntada das evidências que os suportam; b) aos órgãos fiscalizados e aos terceiros interessados provar os fatos impeditivos, modificativos ou extintivos do direito do Estado de obter ressarcimento e/ou punir a prática de ato ilegal, ilegítimo e antieconômico que lhes fora atribuída pelo corpo instrutivo do Tribunal. 
6.3.7. 	Assim sendo, entende-se que estes autos de TCE, por ausência de seus pressupostos de constituição e de desenvolvimento válido, devam ser arquivados, tornando-se sem efeito o acórdão recorrido.  
6.4. 	Em relação aos apontamentos do recorrente, assiste, em parte, razão a eles. 
6.4.1. O conjunto de depoimentos transcritos pelo recorrente em sua peça recursal atesta que sua responsabilidade (dolosa ou culposa) sobre a ocorrência do débito em discussão, é duvidosa propondo-se, assim, que seja aplicado, de forma subsidiária, o mesmo entendimento que se extrai do Acórdão 1590/2019-TCU-Plenário, de relatoria da Ministra Ana Arraes: 
É possível, não obstante o princípio da independência das instâncias, considerar sentença judicial absolutória, que conclua pela atipicidade da conduta e pela descaracterização de dolo ou má-fé por parte do réu, como elemento favorável ao responsável no âmbito do TCU, em especial quando a absolvição judicial se basear em conjunto probatório robusto. 
6.4.2. Com efeito, é claramente perceptível que a responsabilidade para verificar o batimento de quantitativos entre comprovantes de despesas e documentos de recebimento de gêneros administrativos pelas escolas municipais de Senador Rui Palmeira/AL era da então secretária de educação, Rejane de Oliveira Silva Nascimento, do funcionário Joatan Souza Silva (funcionário responsável pela entrega da merenda - depoimento transcrito à peça 38, p. 19-23) e/ou dos próprios diretores das escolas que, por hipótese, poderiam ter atestado o recebimento a maior ou a menor quanto aos diversos gêneros alimentícios. Há plausibilidade na alegação de que não competia ao recorrente, na qualidade de prefeito municipal, verificar o batimento de quantitativos das aquisições efetuadas com recursos do PNAE. 
6.5. 	Em relação aos demais argumentos do recorrente, não se deve acolhê-los uma vez que: 
a)	não houve a aplicação da teoria da responsabilidade objetiva, pois, formalmente, são incontroversos três fatos: um, houve discrepância de quantitativos de gêneros alimentícios entre notas fiscais (adquiridos com recursos do PNAE) e os documentos de recebimento por parte dos diretores de escolas; dois, o recorrente era o prefeito do Município de Senador Rui Palmeira/AL, à época daquela ocorrência; e, três, nomeou sua filha como secretaria de educação; 
b)	em relação à alegação de mera desordem administrativa, aplicável o princípio traduzido pelo brocardo jurídico nemo auditur propriam turpitudinem allegans (ninguém pode se beneficiar da própria torpeza) . Ora, se da desorganização administrativa adveio débito ao Erário, o fato se torna grave e obsta o ateste da boa e regular aplicação dos recursos públicos em tela; e
c)	o fato do conselho municipal ter atestado a regularidade na gestão dos recursos PNAE não tem qualquer efeito quanto ao julgamento de mérito das presentes contas uma vez que é cediço neste Tribunal, em face de suas atribuições constitucionais, que ele não se vincula a qualquer decisão de outros órgãos administrativos ou de controle, das esferas municipais, estaduais ou federais. 
7.	Afastamento da responsabilidade em face das decisões judiciais sobre a mesma irregularidade 
7.1. O recorrente também assevera que os reflexos das decisões judiciais, nas esferas civil e penal, operam no sentido de afastar sua responsabilidade. Com efeito (peças 35 e 38, p. 2) : 
a)	os fatos tidos por irregulares foram objeto de investigação em inquérito policial e ação de improbidade administrativa; 
b)	na ação penal o recorrente não foi sequer arrolado. A única denunciada, a ex-Secretária de Educação, foi absolvida em decisão já transitada em julgado; e 
c)	já na ação de improbidade, foram arrolados três réus e o recorrente foi o único absolvido. 
Análise: 
7.2.	Esse argumento do recorrente não deve ser aceito.  
7.3.	Já existe posicionamento consolidado neste Tribunal no sentido de que, pelo princípio de independência de instâncias, a apreciação de condutas de agentes pode ser valorada de forma diversa nos âmbitos administrativo, cível e penal. Com efeito: 
a)	Acórdão 3125/2013-TCU-Plenário (relatoria do Ministro Raimundo Carreiro) : 
Aplica-se aos processos de controle externo o princípio da independência das instâncias, segundo o qual os trabalhos desenvolvidos em várias instâncias sobre o mesmo fato correm de forma independente, o que pode desencadear condenações simultâneas nas esferas cível, criminal e administrativa; 
b)	Acórdão 2904/2014-TCU-Plenário (relatoria do Ministro-Substituto Marcos Bemquerer) : 
O princípio da independência das instâncias possibilita que o TCU decida de forma autônoma sobre as questões que lhes são afetas, sem a necessária vinculação às eventuais manifestações judiciais (...) ; e 
c) Acórdão 30/2016-TCU-Plenário (relatoria do Ministro Augusto Nardes) : 
O princípio da independência das instâncias permite ao TCU apreciar, de forma plena, a boa e regular gestão dos recursos públicos federais, mesmo nos casos em que as irregularidades também estejam sendo apuradas em outras instâncias administrativas ou judiciais (...) . 
7.4. No entanto, excepciona-se a aplicabilidade daquele princípio quando, na esfera penal, houver o reconhecimento da inexistência do fato ou a negativa de autoria, conforme outros diversos precedentes:  
a) Acórdão 5701/2013-TCU-Segunda Câmara (relatoria do Ministro Raimundo  Carreiro) : 
A decisão na esfera penal só tem repercussão na instância administrativa quando aquela se manifesta pela inexistência material do fato ou pela negativa de sua autoria; 
b) Acórdão 2067/2015-TCU-Plenário (relatoria do Ministro Bruno Dantas) : 
A absolvição criminal só afasta a responsabilidade administrativa e cível quando for reconhecida ou provada a inexistência do fato ou a negativa da autoria em relação ao responsável (art. 935 do 
Código Civil) ; e 
c) Acórdão 2983/2016-TCU-Primeira Câmara (relatoria do Ministro Bruno Dantas) : 
A independência das instâncias só deixa de prevalecer quando a decisão judicial que declara a inexistência do fato ou nega sua autoria é proferida em ação de natureza criminal. Tratando-se de ação civil, prevalece a regra geral, que é a incomunicabilidade das instâncias civil, penal e administrativa. 
7.5. No presente caso concreto, tomando-se por verdadeira a alegação de que o recorrente, na esfera penal, não foi sequer denunciado (em face da não comprovação de parte das receitas oriundas do PNAE) , subsiste sua eventual conduta culposa e a possibilidade de que sua omissão possa estabelecer, em tese, o necessário nexo de causalidade apto ao julgamento irregular de suas contas, imputação de débito e aplicação de multa.  
7.6. Já em relação a sua presumida absolvição na ação de improbidade administrativa de que tratou a mesma irregularidade nestes autos, melhor sorte não lhe socorre. Há diversos precedentes neste Tribunal que rechaçam a vinculação do resultado de julgamentos do sobredito tipo de ação à atuação jurisdicional do TCU, a exemplo dos seguintes Acórdãos: 
a) 1.000/2015-TCU-Plenário (relatoria do Ministro Benjamin Zymler) : 
A jurisdição exercida pelo TCU tem assento constitucional e é exercida de forma autônoma à persecução eventualmente realizada pelo Ministério Público com base na Lei de Improbidade Administrativa. Não há bis in idem caso ocorra condenação do responsável a ressarcir o erário em ambos os processos, uma vez que a parte pode demonstrar a uma das instâncias a quitação do débito já efetuada à outra instância; e 
b) 746/2020-TCU-Plenário (relatoria do Ministro Raimundo Carreiro) : 
O julgamento pela irregularidade das contas do responsável com condenação para que ele promova o ressarcimento de dano ao erário independe de ter havido ou não prática de ato de improbidade administrativa ou obtenção de vantagem pessoal em decorrência da gestão de recursos públicos. 
7.7. Conforme se verifica, a pretensão do recorrente não encontra suporte legal e não tem respaldo em entendimentos já apreciados no âmbito deste Tribunal sobre esse tipo de alegação. 
CONCLUSÃO 
8.	Das análises anteriores, conclui-se que: 
a)	em face do julgamento do RE 636.886, que reconheceu a necessária aplicabilidade dos prazos previstos na Lei 9.873/1999, o prazo prescricional para julgamento de contas, imputação de débito e aplicação de sanções é de cinco anos, podendo também ocorrer a prescrição intercorrente de três anos. No presente caso concreto, se verificou a incidência da prescrição quinquenal e trienal intercorrente; 
b)	da reanálise dos documentos contidos nos autos se verifica que a presente TCE não atende aos seus pressupostos de constituição e de regular desenvolvimento, em especial, se verifica que no ofício de citação: a imputação se deu de forma genérica; há dúvida quanto à quantificação exata do débito; não foram indicadas outras condutas irregulares; e, a proposta foi encaminhada sem cópias das prestações de contas dos recursos em discussão naquele momento; e 
c)	há precedente neste Tribunal, aplicável ao presente caso concreto, no sentido de que o princípio da separação de instâncias pode ser mitigado em face do que foi apurado na esfera penal, sobretudo nos depoimentos favoráveis ao recorrente. 
8.1.	Com base nessas conclusões, entende-se que o acórdão recorrido deva ser integralmente tornado sem efeito e os presentes autos de TCE arquivados por restarem ausentes os seus pressupostos de processuais de constituição e de desenvolvimento válido. [Vide subitem 6.3, e subitens, deste Exame]  
8.1.2. Caso assim não se entenda, no mérito, propõe-se dar provimento ao recurso interposto, afastando o débito e a multa aplicados ao recorrente, bem como julgar suas contas regulares com ressalva (nos termos fundamentados no subitem 6.4, e subitens, deste Exame) , ou, em derradeiro encaminhamento, o sobrestamento dos autos. [Vide subitens 5.3 a 5.6, e subitens, deste Exame]  
PROPOSTA DE ENCAMINHAMENTO 
9. 	Ante o exposto, propõe-se:  
a) com base nos arts. 32, inciso I, e 33 da Lei 8.443/1992, conhecer o recurso interposto e, no mérito, dar-lhe provimento para: 
a.1) tornar sem efeito o acórdão recorrido;  
a.2) determinar o arquivamento destes autos de processo; e 
 b) dar ciência ao recorrente, aos demais interessados e ao Procurador-chefe da Procuradoria da República no Estado de Alagoas quanto ao acórdão que vier a ser proferido:  
3.	O Ministério Público junto ao TCU - MP/TCU, pronunciou-se mediante o parecer de peça 58, da lavra do Procurador Marinus Eduardo De Vries Marsico, litteris:
Trata-se de recurso de reconsideração (peças 35 e 38) interposto pelo Sr. Siloé de Oliveira Moura (ex-prefeito do município de Senador Rui Palmeira/AL, CPF XXX.851.534-XX) contra o Acórdão 5387/2020-TCU-Segunda Câmara (peça 22) , mantido pelo Acórdão 8438/2020-TCU-Segunda Câmara (peça 31) , por meio do qual o Tribunal julgou as suas contas irregulares, com fulcro no art. 16, III, "b" e "c", da Lei 8.443/92, condenando-o em valores de débito e aplicando-lhe a multa prevista no art. 57 da referida lei. 
Em linhas gerais, os autos versam sobre tomada de contas especial convertida de representação (TC Processo 019.170/2012-2) na qual remanesceu como irregularidade apenas um possível desvio de produtos da merenda escolar adquiridos com recursos do Programa Nacional de Alimentação Escolar (PNAE) nos exercícios de 2009 e 2010 no município de Senador Rui Palmeira/AL, por ausência de comprovação de que a integralidade dos valores pagos às empresas fornecedoras tenha resultado na efetiva entrega dos produtos às escolas na forma de merenda, atribuindo-se a responsabilidade ao prefeito municipal.  
II
À vista dos elementos constantes dos autos, manifestamo-nos, no essencial, de acordo com a proposta da SERUR (peça 56) , no sentido do arquivamento nos termos do art. 212 do Regimento Interno/TCU, sem prejuízo de registrarmos proposta alternativa de encaminhamento e divergências no tocante à aferição da ocorrência de prescrição. 
Nesse sentido, registramos nossas considerações quanto à aferição da prescrição com base na Lei 9.873/99 (Lei da Prescrição Administrativa) , alegação contida nas razões recursais e também matéria de ordem pública que voltou a ser objeto de crescentes considerações no âmbito do TCU após a decisão do Supremo Tribunal Federal no RE 636.886 (Tema 899 da repercussão geral) . 
Sobre a aferição da prescrição com base Lei 9.873/99, não endossamos conclusão pela prescrição do débito (pretensão de ressarcimento) baseada no referido julgado do STF, porquanto tal decisão não transitou em julgado, podendo ainda ser revista ou sofrer modulações, o que pode modificar substancialmente o conteúdo daquela decisão inicial que, por sua vez, contrasta com a regra da imprescritibilidade do ressarcimento ao erário prevista no art. 37, § 5º, da Constituição e, até o momento, consagrada em uníssono na jurisprudência do TCU. 
Também não sustentamos conclusão pelo sobrestamento do julgamento do processo até a decisão definitiva do STF sobre o RE 636.886, porquanto tal medida pode gerar precedente capaz de provocar enorme acúmulo de processos não julgados e trazer prejuízos à contemporaneidade do controle externo ao criar jurisprudência contrária ao Princípio da Independência de Instâncias. 
	No tocante à aferição da prescrição 	da pretensão unitiva, alinhamos nosso posicionamento ao da Procuradora-Geral do MP/TCU (TC Processo 032.048/2016-5) e aos julgados mais recentes do STF, no sentido da aplicabilidade da Lei 9.873/99 (Lei da Prescrição Administrativa)  em detrimento do entendimento do Acórdão 1441/2016-TCU-Plenário) , considerando que a referida lei apresenta uma especificidade maior e mais alinhada com a atividade de controle externo. 
Nesse sentido, a Lei 9.873/99 (alterada pela Lei 11.941/09) estabelece prazo de prescrição para o exercício da ação punitiva pela Administração Pública Federal, dispondo ainda sobre o termo inicial e as causas de interrupção da respectiva contagem: 
Art. 1º  Prescreve em cinco anos a ação punitiva da Administração Pública Federal, direta e indireta, no exercício do poder de polícia, objetivando apurar infração à legislação em vigor, contados da data da prática do ato ou, no caso de infração permanente ou continuada, do dia em que tiver cessado. 
§ 1º  Incide a prescrição no procedimento administrativo paralisado por mais de três anos, pendente de julgamento ou despacho, cujos autos serão arquivados de ofício ou mediante requerimento da parte interessada, sem prejuízo da apuração da responsabilidade funcional decorrente da paralisação, se for o caso. 
§ 2º  Quando o fato objeto da ação punitiva da Administração também constituir crime, a prescrição reger-se-á pelo prazo previsto na lei penal. 
Art. 2º  Interrompe-se a prescrição da ação punitiva:  
I - pela notificação ou citação do indiciado ou acusado, inclusive por meio de edital;  
II - por qualquer ato inequívoco, que importe apuração do fato; 
III - pela decisão condenatória recorrível. 
IV - por qualquer ato inequívoco que importe em manifestação expressa de tentativa de solução conciliatória no âmbito interno da administração pública federal. (grifamos) 
Com efeito, a contagem do prazo prescricional será interrompida e restituída na integralidade sempre que verificada a ocorrência de alguma das hipóteses legais, não havendo vedação legal no sentido de que esse prazo seja interrompido mais de uma vez, como no presente caso, haja vista a ocorrência de várias hipóteses interruptivas até o momento, cada qual restituindo a integralidade do prazo prescricional previsto na Lei 9.873/99. 
No presente caso, a presente tomada de contas especial decorreu de processo de representação autuado em 4/7/2012 (TC Processo 019.170/2012-2, peça 1) , o qual permaneceu parado desde 11/7/2012, sem qualquer movimentação processual até a instrução da unidade técnica lançada em 1/3/2016 (TC Processo 019.170/2012-2, peça 80) , sendo o responsável citado pelo Tribunal somente em 5/5/2016 (peça 5, deste) . 
Nessas condições, no tocante à pretensão punitiva, verifica-se a ocorrência da prescrição trienal intercorrente de que trata o § 1º do art. 1º da Lei 9.873/99, considerando a paralisação do processo por mais de 3 (três) anos. 
Como regra, percebe-se que, havendo o andamento regular do processo, torna-se até mesmo mais difícil a ocorrência da prescrição com base na Lei 9.873/99, ocorrendo usualmente várias causas interruptivas aptas a restituir o prazo prescricional na sua integralidade. Todavia, não foi o ocorrido nos presentes autos, haja vista paralisação do processo por mais de 3 (três) anos, caracterizando a ocorrência da prescrição trienal intercorrente. 
Por outro lado, diversamente do que sustenta a unidade instrutiva, não ocorreu a prescrição quinquenal prevista no caput do artigo 1º da Lei 9.873/99. 
A propósito, mesmo considerando os termos iniciais de contagem do prazo sugeridos na proposta da unidade técnica - datas de ocorrência dos débitos em 3/1/2008 e 27/1/2009 -, forçoso concluir que não transcorreu período de 5 (cinco) anos sem a ocorrência de alguma das hipóteses de interrupção do prazo previstas na Lei da Prescrição Administrativa. Além disso, diversamente do que foi considerado nos fundamentos da instrução da SERUR, esse prazo quinquenal não seria contado da data de repasse dos recursos, mas do prazo final para prestação de contas ou da data de entrega da respectiva documentação ao órgão concedente. 
Ademais, anteriormente à remessa ao TCU da documentação que viria a constituir a representação que resultou na tomada de contas especial ora analisada, atos de apuração das irregularidades foram praticados por outros órgãos de controle previamente ao conhecimento dos fatos pelo Tribunal, tais como o próprio Inquérito Policial 648/2011 encaminhado na representação do MPF (TC Processo 019.170/2012-2, peça 1) , consideração que fazemos apenas para ilustrar a ocorrência de outras hipóteses de interruptivas do prazo prescricional. 
Dito isso, sobre as preliminares, endossamos apenas a ocorrência da prescrição trienal intercorrente prevista no § 1º do artigo 1º da Lei 9.873/99. 
No mérito, anuímos integralmente às conclusões da SERUR, pelo arquivamento dos autos por ausência de pressupostos (itens 6.2 a 6.4.2 e 8, "b" e "c" e 8.1 da instrução) , haja vista fragilidades na identificação de autoria e na constituição e quantificação do débito por desvio de produtos da merenda escolar que não justificam a sua imputação ao então prefeito municipal. 
III
Feitas essas ressalvas na fundamentação, manifestamo-nos de acordo com a proposta da SERUR (peça 56) , no sentido de conhecer do recurso e dar-lhe provimento, para tornar sem efeito o Acórdão 5387/2020-TCU-Segunda Câmara e determinar o arquivamento dos autos por ausência de pressupostos para o desenvolvimento válido e regular, nos termos do art. 212 do Regimento Interno/TCU. 
Se, eventualmente, o Tribunal entender pelo descabimento do arquivamento do processo, em atenção ao previsto no art. 62, § 2º, do Regimento Interno/TCU, alternativamente, propomos conhecer do recurso e dar-lhe provimento parcial, para tornar sem efeito a multa aplicada (item 9.2 do Acórdão 5387/2020-TCU-Segunda Câmara) , considerando a ocorrência da prescrição da pretensão punitiva nos termos do § 1º do artigo 1º da Lei 9.873/99 (prescrição trienal intercorrente) , haja vista a paralisação do processo por mais de 3 (três) anos.]  
É o relatório.

8.1. Fabio Costa de Almeida Ferrario (3.683/OAB-AL) e outros, representando Siloé de Oliveira Moura.

Procurador Marinus Eduardo De Vries Marsico.

TOMADA DE CONTAS ESPECIAL. PROCESSO ORIGINÁRIO DE REPRESENTAÇÃO. NÃO COMPROVAÇÃO DA CORRETA APLICAÇÃO DE PARTE DOS RECURSOS DO PENAE (EXERCÍCIOS DE 2009 E 2010). CONTAS IRREGULARES. DÉBITO. RECURSO DE RECONSIDERAÇÃO. PRELIMINAR DE SOBRESTAMENTO DOS AUTOS EM RAZÃO DO TEMA 899 DE REPERCUSSÃO GERAL (PRESCRIÇÃO): NÃO ACOLHIMENTO. TEMA PENDENTE DE JULGAMENTO DEFINITIVO. AUSÊNCIA DE PRESSUPOSTOS DE CONSTITUIÇÃO E DESENVOLVIMENTO VÁLIDO. MITIGAÇÃO DA RESPONSABILIDADE. INDEPENDÊNCIA DAS INSTÂNCIAS. PROVIMENTO. ARQUIVAMENTO. CIÊNCIA.

TOMADA DE CONTAS ESPECIAL (TCE)

Secretaria de Recursos (Serur); Secretaria de Controle Externo de Tomada de Contas Especial (SecexTCE).

Relato o presente recurso em razão de sorteio realizado nos termos do inciso I do art. 154 do RI/TCU e dos arts. 21 e 22 da Resolução TCU 175/2005 (peça 37) .
2.	Em análise recurso de reconsideração interposto por Siloé de Oliveira Moura contra o Acórdão 5387/2020-TCU-Segunda Câmara (peça 22) , mantido pelo Acórdão 8438/2020-TCU-Segunda Câmara (peça 31) , ambos de relatoria do Ministro Aroldo Cedraz, e que apreciou tomada de contas especial oriunda de processo de representação (TC Processo 019.170/20102-2) , a qual versou sobre não comprovação de aplicação de parte dos recursos transferidos ao Município de Senador Rui Palmeira/AL no âmbito do Programa Nacional de Alimentação Escolar (PNAE) , nos exercícios de 2009 e 2010.
3.	Presentes os requisitos de admissibilidade fixados nos arts. 32, inciso I e 33, da Lei 8.443/1992, impõe-se o conhecimento do recurso, em ratificação ao despacho por mim proferido à peça 39.
4.	A análise empreendida pela Secretaria de Recursos debruçou-se sobre os seguintes pontos: i) ocorrência da prescrição da pretensão punitiva e do débito à luz do RE 636.886 (Tema 899) , julgado pelo Supremo Tribunal Federal; ii) se a reanálise dos documentos juntados aos autos permite a fastar a responsabilidade subjetiva do responsável, e por consequência o débito e a multa a ele imputados; iii) se as decisões judiciais favoráveis ao recorrente sobre as mesmas irregularidades têm o condão de alterar o julgamento das presentes contas.
5.	A Serur, nos termos da instrução transcrita no relatório precedente, propugna: i) o reconhecimento da prescrição quinquenal e intercorrente do débito e da multa, à luz da incidência da Lei 9.873/1999; ii) a TCE não atende aos pressupostos de constituição e desenvolvimento válido do processo, em razão de vícios na citação do responsável e na quantificação do débito; iii) o princípio da independência das instâncias admite mitigação em face do que tenha sido apurado na esfera penal. 
6.	O ilustre representante do Parquet especializado, no parecer igualmente transcrito no relatório precedente, endossou tão somente a ocorrência da prescrição trienal intercorrente prevista no art. 1º, §1º, da Lei 9.873/1999, anuindo com as demais questões de mérito alvitradas pela Serur, e pugnando pelo arquivamento dos autos pela ausência de pressupostos, nos termos do art. 212 do RI/TCU.
7.	Divirjo tão somente quanto aos encaminhamentos relativos à prescrição, suscitados pela Secretaria instrutiva e parcialmente corroborados pelo MP/TCU, visto que, até o momento, prevalece a orientação traçada no Acórdão 1441/2016-TCU-Plenário quanto à prescrição decenal da pretensão punitiva, não tendo esta Corte firmado questão quanto à aplicação desse ou de qualquer outro parâmetro para a prescrição do débito. 
8.	Desse modo, permaneço fiel, ao menos até o julgamento definitivo do Tema 899 de repercussão geral pelo Supremo Tribunal Federal, à tese de que o entendimento proferido pelo STF no RE 636.886, a respeito da prescritibilidade da pretensão de ressarcimento ao erário com base em decisão de tribunal de contas, alcança tão somente a fase judicial de execução do título extrajudicial, não atingindo os processos de controle externo em trâmite no TCU.
9.	Nessa toada, seguiram os Acórdão 6589/2020-TCU-Segunda Câmara, de minha relatoria, 2018/2020-TCU-Plenário, relatora a Ministra Ana Arraes e 1.267/2019-TCU-Plenário, Min. Aroldo Cedraz, além do Acórdão 5236/2020-TCU-Primeira Câmara, relator o Ministro Benjamin Zymler.
10.	Com essa diretiva em tela, aplico ao presente caso a tese da imprescritibilidade das ações de ressarcimento ao erário, até que se definam os eventuais parâmetros aplicáveis à fase constitutiva do processo de contas no âmbito do TCU.
11.	Quanto às demais questões de mérito, acompanho as conclusões da Serur, endossadas pelo Parquet especializado, incorporando-as às minhas razões de decidir.
12.	De fato, após minuciosa análise empreendida pela Secretaria instrutiva dos elementos constantes dos autos, com fundamento no efeito devolutivo pleno inerente aos recursos interpostos nesta Corte, observou-se divergência entre os fundamentos de fato apontados pela CGU no TC Processo 019.170/2012-2 9  (peça 5, p. 23-27 e 49-54) , que deu origem a esta TCE, e os motivos constantes do ofício de citação do responsável (peça 5) .
13.	No referido 0316/2016-TCU/SECEX-AL, de 8/4/2016, consta a seguinte imputação:
 (...)  
3.	O débito é decorrente da não comprovação da boa e regular utilização de recursos públicos relativos ao PNAE, repassados à Prefeitura Municipal de Senador Rui Palmeira/AL nos anos de 2009 e 2010: 
a) Conduta: Não comprovar a correta gestão de parte dos recursos públicos referentes ao Programa Nacional de Alimentação Escolar, repassados à Prefeitura Municipal de Senador Rui Palmeira/AL nos anos de 2009 e 2010, de modo que não provou que a integralidade dos valores pagos às empresas fornecedoras de alimentos teve como resultado a efetiva entrega desses produtos às escolas sob a forma de merenda, conforme apurado em fiscalização pela Controladoria da União, cópia em anexo. 
VALOR ORIGINAL (R$)  	DATA DA OCORRÊNCIA 
8.503,97  	 	 		1/12/2009 
110.019,61   	 		20/12/2010. 
14.	Já o levantamento feito pela Controladoria-Geral da União diz respeito à diferença constatada nos quantitativos de gêneros alimentícios presentes das notas fiscais das empresas fornecedoras - Comercial Compre Fácil Ltda e Comercial 15 de Novembro Ltda., e os quantitativos lançados nos documentos de recebimento emitidos pelas escolas, nos termos assinalados pela unidade técnica de origem (peça 80, p. 9, do TC Processo 019.170/2012-2) .
15.	Portanto, o fato irregular inicialmente constatado diz respeito a "desvio de merenda escolar" e não à comprovação da correta aplicação de recursos financeiros, o que, em confronto com os fundamentos da citação do responsável, evidencia vício de motivação do ato, com vulneração do princípio da ampla defesa e do contraditório. 
16.	Acrescente-se, conforme pontuou a Secretaria de Recursos, que o relatório da CGU indicou a distribuição de gêneros alimentícios às escolas, no exercício de 2010, em montantes significativos, que não foram abatidos, sequer por estimativa, do valor final do débito imputado, conforme peça 5, p. 27, do TC Processo 019.170/2012-2. 
17.	Ademais, a própria Secex-AL, quando da instrução inicial da Representação, lançou dúvidas acerca das reais irregularidades ocorridas (peça 80, p. 9-10, do TC Processo 019.170/2012-2) , ao apontar não se saber com exatidão "em que momento os recursos foram desviados", de que "não há como precisar se as empresas não entregaram os produtos ou se estes foram desviados por agentes públicos" "não há informação precisa nos autos acerca das datas de origem dos débitos", e ainda que "a apuração de parte do débito é um tanto complexa", e de que "não é possível saber em quais fornecimentos ocorreram as irregularidades".
18.	Esses fatos, conforme a própria Secretaria Alagoana reconheceu, impossibilitaram a citação de outros eventuais responsáveis e, na falta de indicação precisa de responsabilidades, procedeu-se à citação do primeiro gestor municipal.
19.	Desse modo, reconheço que seria de todo prudente, diante desse campo de incertezas, que se realizasse a citação do recorrente com base na indicação de outros elementos de fundo que poderiam gerar as irregularidades, tais como desorganização administrativa na gestão de estoques de material, controles internos para coibir desvio de alimentos, nomeação da filha do ex-prefeito como secretária de educação ou outros indicadores que permitissem um liame de responsabilização de eventuais condutas irregulares do ex-alcaide com as apurações levantadas pela CGU, caracterizando eventual culpa in vigilando ou mesmo in eligendo.
20.	A ausência desses elementos nos documentos de citação do responsável, ferem de morte o devido processo legal e tornam desarrazoada a responsabilização do ex-gestor.
21.	Quero afirmar ainda que concordo com a referência da unidade instrutiva ao voto condutor do Acórdão 1522/2016-TCU-Plenário, de relatoria do Ministro Benjamin Zymler, colmatado na jurisprudência sistematizada desta Corte, de que o ônus probante nos processos de fiscalização do TCU deve ser distribuído, na inteligência do art. 373 do Código de Processo Civil de 2015, visto que competia à unidade técnica de origem colacionar aos autos todos os documentos que suportassem a correta quantificação do débito, conforme excerto daquele voto que transcrevo, litteris: 
21. Embora não seja possível, a rigor, falar de partes antagônicas nos processos do Tribunal, entendo que, grosso modo, a distribuição do ônus probatório nos processos de fiscalização segue a disciplina do art. 373 do Código de Processo Civil, o qual deve ser lido segundo as peculiaridades da atividade de controle externo. Dessa forma, incumbe à Secretaria do Tribunal demonstrar os fatos apurados nas fiscalizações, mediante a juntada das evidências que os suportem, e aos órgãos fiscalizados e aos terceiros interessados, os fatos impeditivos, modificativos ou extintivos dos deduzidos pelo corpo instrutivo do Tribunal a partir das evidências colhidas na auditoria ou na instrução.
22.	Quanto aos demais argumentos recursais deduzidos pelo defendente, acompanho igualmente as conclusões da unidade instrutiva, bem como, não obstante aquele não tenha juntado ao processo a decisão absolutória constante da ação civil de improbidade administrativa selada sob o nº 0000104-43.2012.4.05.8003, junto ao Tribunal Regional Federal da 5ª Região, não é possível extrair dos elementos constantes dos autos, a responsabilidade - dolosa ou culposa - do recorrente, pela correta gestão dos recursos manejados no âmbito do PNAE. 
23.	Esse entendimento tem arrimo em aplicação subsidiária de aresto da relatoria da Ministra Ana Arraes, Acórdão 1590/2019-TCU-Plenário, cujo excerto do voto condutor reproduzo, verbis:
7. Ademais, embora esta Corte paute sua atuação pela independência das instâncias, entendo que, nesse caso, este princípio deve ser sopesado com outros elementos de prova dos autos, pois a sentença judicial absolutória apresentada se arrimou em conjunto probatório robusto, que permitiu a conclusão pela atipicidade da conduta e pela descaracterização de dolo ou má-fé por parte do recorrente. Assim, é possível utilizá-la como novo elemento probatório em favor do responsável, principalmente se levando em consideração a limitação existente a determinados tipos de provas, a exemplo das periciais, segundo as normas procedimentais vigentes nesta Corte.
24.	Repiso, contudo, que mesmo em relação à sua presumida absolvição na ação de improbidade, que tratou dos mesmos fatos afetos a estes autos, os precedentes desta Corte são no sentido de rechaçar a vinculação de julgamentos na esfera cível ou mesmo penal ao entendimento firmado pelo TCU, à exceção da sentença definitiva na esfera penal que reconheça a inexistência do fato ou a negativa de autoria. Dentre outros, os Acórdão 5701/2013-TCU-Segunda Câmara, de minha relatoria, 2.067/2015-TCU-Plenário, rel. Min. Bruno Dantas, 782/2021-TCU-Plenário, rel. Min. Benjamin Zymler e 940/2019-TCU-2ª Câmara, rel. Min. Aroldo Cedraz.
25.	Desse modo, acolho a proposta formulada pela unidade técnica, acolhida pelo MP/TCU, na parte em que conhece do recurso e lhe dá provimento, para tornar sem efeito o Acórdão 5387/2020-TCU-Segunda Câmara, e determinar o arquivamento dos autos por ausência de pressupostos para o desenvolvimento válido e regular do feito, nos termos do art. 212 do Regimento Interno do TCU.
Face ao exposto, voto por que o Tribunal adote o acórdão que ora submeto à apreciação deste Colegiado.
TCU, Sala das Sessões Ministro Luciano Brandão Alves de Souza, em 29 de junho de 2021.
RAIMUNDO CARREIRO 
Relator